【裁判字號】    98,訴,249
【裁判日期】    980930
【裁判案由】    返還無因管理費用
【裁判全文】
臺灣雲林地方法院民事判決               98年度訴字第249號
原      告  台灣自來水股份有限公司
法定代理人  乙○○
訴訟代理人  陳文彬律師
被      告  甲  ○
            柳大學
            丙○○
                        巷10.
上列當事人間請求返還無因管理費用事件，本院於民國98年9 月
16日言詞辯論終結，判決如下：
    主  文
被告甲○應給付原告新臺幣拾伍萬伍仟捌佰陸拾肆元，及自民
國九十八年七月二十日起至清償日止，按週年利率百分之五計算
之利息。
被告柳大學應給付原告新臺幣貳拾萬柒仟貳佰肆拾元，及自
民國九十八年七月九日起至清償日止，按週年利率百分之五計算
之利息。
被告丙○○應給付原告新臺幣捌萬玖仟伍佰伍拾捌元，及自民國
九十八年七月二十日起至清償日止，按週年利率百分之五計算之
利息。
訴訟費用新臺幣柒仟肆佰玖拾元，由被告甲○負擔百分之五十二
、被告柳大學負擔百分之三十五、被告丙○○負擔百分之十三。
    事實及理由
壹、程序方面：
一、本件原告之法定代理人由廖宗盛變更為乙○○，業經乙○○
    具狀聲明承受訴訟，有原告提出之聲明承受訴訟狀及經濟部
    民國（下同）98年6 月26日經人字第09803663830 號函在卷
    可參，核與民事訴訟法第175 條第1 項、第176 條規定相符
    ，應准其承受訴訟，合先敘明。
二、被告甲○、柳大學、丙○○經合法通知，均未於言詞辯論期
    日到場，核無民事訴訟法第386 條各款所列情形，爰依原告
    聲請，由其一造辯論而為判決。
貳、實體方面：
一、原告起訴主張：
  (一)、被告甲○、柳大學、丙○○等人於69年7 月共同出售其等
      所共有坐落雲林縣口湖鄉○○○段300 之4 地號土地（下
      稱300 之4 地號土地）應有部分四八○○分之一一五一予
      原告，兩造於買賣契約第9 條約定，本件買賣移轉登記所
      需費用，契稅、印花稅、登記費、手續費等由原告負擔，
      請領證明文件費用及增值稅由被告負擔。嗣農業發展條例
      及土地法限制農地移轉為共有之規定廢止後，原告要求被
      告將其等之應有部分移轉登記予原告，被告卻以土地權狀
      遺失為由或否認有買賣契約存在，拒絕辦理移轉登記予原
      告。原告乃向鈞院提起履行契約訴訟，經鈞院以92年度訴
      字第324 號民事判決原告勝訴確定。惟因受農業發展條例
      限制農地出售與私法人之規定，前開判決無法辦理所有權
      移轉登記，且300 之4 地號土地後經法院裁判分割，被告
      三人分割後共同取得坐落同段300 之13地號土地，應有部
      分分別為甲○一一五一分之六○○、柳大學一一五一分之
      四○○、丙○○一一五一分之一五一。因分割後新增之30
      0 之13地號土地之使用地類別變更為特定目的事物用地，
      得辦理移轉登記，原告乃再對被告提起履行契約訴訟，經
      鈞院以97年度訴字第254 號民事判決被告甲○、柳大學、
      丙○○應分別將300 之13地號土地之應有部分一一五一分
      之六○○、一一五一分之四○○、一一五一分之一五一之
      所有權移轉登記與原告確定。原告為完成所有權移轉登記
      ，分別於97年3 月25日代被告甲○繳納土地增值稅新臺幣
      （下同）87,503元、代被告柳大學繳納土地增值稅58,335
      元、代被告丙○○繳納土地增值稅22,021元，於98 年4月
      13日代被告甲○繳納土地增值稅268,361 元、代被告柳大
      學繳納土地增值稅178,908 元、代被告丙○○繳納土地增
      值稅67,537元。為此，依據民法第176 條第2 項之規定，
      請求被告返還無因管理費用，並聲明：如主文第一、二、
      三項所示。
  (二)、對被告柳大學抗辯之陳述：原告是針對代為繳納土地增值
      稅部分主張無因管理，不是針對使用土地部分主張無因管
      理，與被告是否居住在系爭土地上無關。
二、被告甲○、丙○○均未於言詞辯論期日到場，亦未提出書狀
    為任何聲明或陳述。被告柳大學雖未於言詞辯論期日到場，
    惟具狀陳述：原告請求之根據及事實顯有違誤，被告從未居
    住於該地，該地自始至終均由原告占有使用，相關費用亦應
    由其負擔，並非無因管理等語，並聲明：原告之訴駁回。
三、本院之判斷：
  (一)、原告主張之事實，已據其提出與所述相符之不動產土地買
      賣預約契約書、本院92年度訴字第324 號及97年度訴字第
      254 號民事判決與土地增值稅繳款書為證，且經本院依職
      權調取本院92年度訴字第324 號及97年度訴字第254 號履
      行契約民事卷核閱無誤。又被告甲○、丙○○已於相當時
      期受合法之通知，均未於言詞辯論期日到庭爭執，亦未提
      出書狀為反對之陳述，依民事訴訟法第280 條第3 項準用
      同條第1 項之規定，應視同自認，原告主張之事實應堪信
      屬實。
  (二)、被告柳大學雖以前詞抗辯，惟查：本件原告係依據兩造間
      所簽訂之不動產土地買賣契約第9 條「增值稅由賣主（即
      被告）負擔」之約定，請求被告返還原應由被告負擔而由
      原告代為繳納之土地增值稅，有原告提出之不動產土地買
      賣預約契約書及土地增值稅繳款書在卷可稽，此與系爭30
      0 之4 地號土地（分割後地號為300 之13）實際係由何人
      占有使用無關。而兩造既於買賣契約中約定土地增值稅應
      由被告負擔，則原告於辦理系爭300 之4 地號土地所有權
      移轉登記時，代被告履行繳納土地增值稅之義務，即屬無
      因管理。被告柳大學辯稱系爭300 之4 地號土地由原告占
      有使用，土地增值稅應由原告負擔等語，尚非可採。
  (三)、按「未受委任，並無義務，而為他人管理事務者，其管理
      應依本院明示或可得推知之意思，以有利於本人之方法為
      之。」「管理人違反本人明示或可得推知之意思，而為事
      務之管理者，對於因其管理所生之損害，雖無過失，亦應
      負賠償之責。前項之規定，如其管理係為本人盡公益上之
      義務，或為履行法定扶養義務，或本人之意思違反公共秩
      序善良風俗者，不適用之。」「管理事務利於本人，並不
      違反本人明知或可得推知之意思者，管理人為本人支出必
      要或有益費用，或負擔債務，或受損害時，得請求本人償
      還其費用及自支出時起之利息，或清償其所負擔之債務，
      或賠償其損害。第174 條第2 項規定之情形，管理人管理
      事務雖違反本人之意思，仍有前項之請求權。」民法第17
      2 條、第174 條、第176 條分別定有明文。又無因管理之
      管理人，係為本人盡公益上之義務，或為其履行法定扶養
      義務，其管理雖違反本人之意思，仍有民法第176 條第1
      項規定之費用償還、債務清償及損害賠償請求權，同條第
      2 項定明文。本件上訴人墊款為被上訴人繳納土地增值稅
      ，係為被上訴人盡公益上之義務，其管理在客觀上難謂對
      於被上訴人不利，縱違反被上訴人之意思，依上說明，上
      訴人亦得就其墊款請求被上訴人償還，有最高法院79年度
      台上字第1204號判決意旨可資參照。準此，原告依據民法
      第176 條第2 項規定，請求被告返還所代墊之土地增值稅
      ，核無不合，應予准許。
  (四)、末按給付無確定期限者，債務人於債權人得請求給付時，
      經其催告而未為給付，自受催告時起，負遲延責任，其經
      債權人起訴而送達訴狀者，與催告有同一之效力；遲延之
      債務，以支付金錢為標的者，債權人得請求依法定利率計
      算之遲延利息；應付利息之債務，其利率未經約定，亦無
      法律可據者，週年利率為百分之五，民法第229 條第2 項
      、第233 條第1 項前段、第203 條分別定有明文。本件原
      告請求被告返還之代墊款，未定有給付之期限，則原告請
      求自起訴狀繕本送達被告之翌日即被告甲○98年7 月20日
      、被告柳大學98年7 月9 日、被告丙○○98年7 月20日，
      被告（按：本件起訴狀繕本於98年7 月9 日寄存送達於被
      告甲○、丙○○，於98年7 月8 日送達於被告柳大學，上
      開寄存送達於98年7 月19日發生送達之效力）起至清償日
      止，按週年利率百分之五計算之遲延利息，並未逾上開規
      定之範圍，亦無不合，應予准許。
  (五)、從而，原告依據無因管理之法律關係，請求被告甲○給付
      如主文第一項所示之金額、被告柳大學給付如主文第二項
      所示之金額、被告丙○○給付如主文第三項所示之金額，
      為有理由，均應予准許。
四、訴訟費用負擔之依據：民事訴訟法第85條第1項但書。
中    華    民    國    98    年    9     月    30    日
                  民事第一庭        法  官  蔡碧蓉
如對本判決上訴，須於判決送達後20日內向本院提出上訴狀。
中    華    民    國    98    年    9     月    30    日
                                    書記官  蘇靜怡


司法院資訊處製作；財團法人民間司法改革基金會備份。
